【裁判字號】    98,台上,2474
【裁判日期】    980507
【裁判案由】    傷害致人於死
【裁判全文】
最高法院刑事判決            九十八年度台上字第二四七四號
上  訴  人  甲○○
選任辯護人  陳芝荃律師
上列上訴人因傷害致人於死案件，不服台灣高等法院台中分院中
華民國九十五年九月十九日第二審判決（九十五年度上訴字第一
三三一號，起訴案號：台灣台中地方法院檢察署九十四年〈原判
決誤載為九十五年〉度偵字第一八０五八號），提起上訴，本院
判決如下：
    主  文
原判決撤銷，發回台灣高等法院台中分院。
    理  由
本件原判決認定上訴人甲○○與沈孟穎（業經第一審判決確定）
及被害人林俊男係朋友，經常一起飲酒作樂。民國九十四年八月
二十六日晚上十一時許，上訴人與沈孟穎、被害人及另一朋友宋
子見，又聚集在台中縣新社鄉○○街四五之二號被害人住處飲酒
，席間上訴人邀約被害人外出遭拒，心生不滿，與沈孟穎應知被
害人體形瘦弱（胸寬僅二十三公分，胸厚十六公分），健康狀況
不佳，如持續予以毆打，足以導致被害人身體嚴重受傷，並因而
致死，係客觀上可預見之理，上訴人及沈孟穎對於被害人因持續
受傷有致死之加重結果發生情形，於客觀情形可預見，竟猶基於
傷害之犯意，上訴人先徒手毆打被害人，沈孟穎見狀繼基於與上
訴人共同傷害之犯意聯絡，手持魚罐頭毆打被害人頭部，被害人
不得已，遂於同日晚上十一時三十分許，隨同上訴人、沈孟穎及
宋子見前往台中縣新社鄉○○街○段二九三巷三十四號上訴人住
處繼續飲酒。至翌（二十七）日零時三十分許，因上訴人不斷勸
酒，被害人不勝酒力不願再喝，上訴人、沈孟穎復承上傷害犯意
，由上訴人手持裝有半瓶米酒之寶特瓶接續毆打被害人頭、胸部
，沈孟穎亦徒手參與毆打，上訴人並將被害人摔倒一旁，致被害
人受有顱部後枕部左側弧形銳器傷（長度約六公分）、右側顳額
部銳器淺層割傷（長度約四公分）、右顴部淺層割傷（長度約三
公分）、胸部局部挫傷、右腰挫傷（長約十一公分，寬約七公分
）、右臀部擦挫傷及表皮損傷（長約十六公分，寬約九公分）、
右上臂片狀挫傷及皮下出血傷（長約九公分，寬約八公分）、左
上臂小圓盤樣皮下出血傷、左手肘擦傷、左膝部擦傷、右側胸壁
第二至五根肋骨區及左側第一至五根肋骨區出血傷、右外側第二
至五根肋骨骨折、第三肋間胸骨骨折等傷害。毆畢，上訴人、沈
孟穎仍與宋子見繼續喝酒聊天，嗣見被害人倒坐椅上發覺不妥，
始以衛生紙擦拭被害人血跡。迄同日十時許，始由上訴人駕駛Ｌ
Ｓ－一二四八號自小客車，與沈孟穎共同載送被害人返回其上開
住處。被害人因受有上開傷害，加上其自身脂肪肝病變，延至同
年月二十九日清晨，造成電解質失衡而死亡等情。因而維持第一
審所為論處上訴人共同傷害人之身體，因而致人於死罪刑之判決
，駁回上訴人在第二審之上訴。固非無見。
惟查：（一）、刑法第二百七十七條第二項前段之傷害致人於死
罪，係對於犯普通傷害罪致發生死亡結果之情形，所規定之加重
結果犯，依同法第十七條規定，以行為人能預見其死亡結果之發
生而不預見為要件，此所謂能預見，係指客觀情形而言，與加害
人本身主觀上有無預見不同。倘加害人主觀上已有預見，而結果
之發生又不違背其本意時，則屬刑法第十三條第二項所規定間接
故意之範疇，無復論以加重結果犯之餘地。因此，加害人對於結
果之發生「客觀上」能否預見、「主觀上」是否不預見，以及該
項結果之發生有無違背其本意，均與加害人應負何種刑責之判斷
攸關，此項犯罪構成事實，依刑事訴訟法第三百零八條、第三百
十條第一款規定，不僅於犯罪事實中應明白認定，且須於理由內
說明其憑以認定之證據，方足資以論罪科刑。原判決事實欄記載
上訴人及已判決確定之友人沈孟穎與被害人共飲之際，「應知」
被害人體形瘦弱，健康狀況不佳，且「明知」如持續毆打，足以
導致被害人身體嚴重受傷，並因而致死，係「客觀上可預見之理
」，對於被害人因持續受傷有致死之加重結果發生情形，「於客
觀情形可預見」，竟於邀約被害人飲酒而被害人不從時，基於傷
害之犯意，共同毆打被害人，致被害人受傷，加上其自身脂肪肝
病變，造成電解質失衡而死亡等情。似認上訴人非但於客觀上應
能預見以被害人羸弱之身體，苟持續受毆，將發生傷亡之結果，
且主觀上亦明知其情，並非認定被害人遭持續毆打成傷，終致死
亡之加重結果，係上訴人主觀上所不預見，核與加重結果犯應具
備之行為人能預見其死亡結果之發生而主觀上卻不預見之要件，
已有不符，自不足為對上訴人論處傷害致人於死罪刑之依據。又
原判決理由雖亦敘及加重結果犯之所謂加害人能預見其結果之發
生，係指客觀情形而言，與加害人本身主觀上有無預見不同，倘
加害人主觀上已有預見，而結果之發生又不違背其本意時，則屬
故意之範圍等語，然卻又謂依一般人之觀念，被害人體形瘦弱，
健康不佳，持續毆打足以導致其身體受有嚴重傷害，並因而致死
，係客觀上可預見之一般常理，上訴人已滿十八歲，達通曉事理
之年齡，自有此認知云云，似仍認上訴人主觀上對被害人持續受
毆致死亡之結果，亦有預見，而未就傷害致人於死罪之加重結果
犯重要犯罪構成事實即上訴人對被害人死亡結果主觀上之不預見
，說明所憑認定之依據，併有理由不備之違背法令。（二）、刑
法上之傷害致人於死罪，除傷害行為與死亡結果之間有相當因果
關係存在外，且須客觀上為上訴人等所能預見，始能成立。而客
觀上能否預見該結果之發生，應以行為當時客觀存在之一般情形
為基礎，以一般人之能力為準，依一般通常觀念加以觀察；核與
專家鑑定行為與結果之間有無相當因果關係之職業基準，尚屬有
間。原判決援引法務部法醫研究所所為鑑定，指被害人遭毆打成
傷，加上其自身脂肪肝病變，造成電解質失衡，為被害人死亡原
因，因認上訴人之毆打被害人之行為，與其死亡結果之間，有相
當因果關係，而為不利上訴人之判斷，其理由雖說明被害人身體
瘦弱，苟遭持續毆打，將導致嚴重傷害並因而致死之結果，客觀
上應為上訴人所能預見等語，然該鑑定報告既謂被害人受毆成傷
，係與被害人自身之脂肪肝病變併合而為被害人死亡之原因，則
被害人之死亡，似與其身體瘦弱尚無直接關聯。而原判決就該鑑
定報告所指且認與上訴人死亡有相當因果關係之脂肪肝病變，是
否為上訴人所知悉？依一般通常觀念加以觀察，上訴人是否能預
見其傷害行為，竟有與該病變相結合，致發生被害人死亡結果之
可能？均與法律適用至有關係，自有調查之必要性。然原審俱未
加以調查審認，復未於判決理由內為必要之論述，殊難謂無應於
審判期日調查之證據未予調查及判決理由不備之可議。以上，或
為上訴意旨所指摘，或係本院得依職權調查之事項，應認原判決
有發回更審之原因。
據上論結，應依刑事訴訟法第三百九十七條、第四百零一條，判
決如主文。
中    華    民    國  九十八  年    五    月    七    日
                      最高法院刑事第四庭
                          審判長法官  張  淳  淙
                                法官  劉  介  民
                                法官  蔡  彩  貞
                                法官  林  俊  益
                                法官  陳  世  雄
      本件正本證明與原本無異
                                      書  記  官
中    華    民    國  九十八  年    五    月   十四   日
                                                      K


司法院資訊處製作；財團法人民間司法改革基金會備份。
